【裁判字號】    98,自,7
【裁判日期】    990129
【裁判案由】    背信等
【裁判全文】
臺灣士林地方法院刑事判決           98年度自字第7號
自  訴  人  丙○○
自訴代理人  徐正坤律師
            詹凱勝律師
            朱子慶律師
被      告  乙○○
被      告  甲○○
共      同
選任辯護人  魏憶龍律師
            林合民律師
上列被告因背信等案件，經自訴人提起自訴，本院判如下：
    主  文
乙○○、甲○○均無罪。
    理  由
一、本件自訴意旨略以：緣自訴人丙○○與訴外人中央投資股份
    有限公司（下稱：中投公司）於民國95年4 月27日簽「股權
    買賣契約書」，由自訴人與訴外人莊婉均向中投公司購買中
    央電影事業股份有限公司（下稱：中影公司）82.56%之股權
    ，合計48,364,434股。自訴人已依上開股權買賣契約書之約
    定，付款予中投公司取得中影公司之股份計29,904,434股，
    佔中影公司已發行股份58,576,500股，約51 %。自訴人所購
    之上開股份，均先登記賣方中投公司所同意之第三人即阿波
    羅投資股份有限公司（下稱：阿波羅公司）名下，當時阿波
    羅公司之負責人即為被告乙○○，其後由阿波羅公司移轉股
    權予自訴人所指定之富聯國際投資股份有限公司（下稱：富
    聯投資公司），自訴人即以富聯投資公司之名義持有中影公
    司之股權。
二、按中影公司於95年9 月22日辦理減資，中投公司依股東名簿
    之記載，於95年9 月22日分配新台幣（下同）582,832,027
    元減資款予被告乙○○擔任負責人之阿波羅公司，此有中影
    公司現金減資退回清冊及付款憑證可稽。自訴人所購買之中
    影公司之股份29,904,434股中，除5,035,985 股減資款已由
    中影公司返還中央投資公司外，餘自訴人之股份24,868,449
    股，依每股減資退回13元計算，自訴人應分配減資款為323,
    289,837 元（即24,868,449股x13 元=323,289,837元，惟因
    中影公司95年9 月22日辦理減資時，自訴人之股份猶登於被
    告擔任負責人之阿波羅公司，故上開自訴人應受中影公司分
    配之減資款323,289,837 元，中影公司均給付阿波羅公司，
    惟被告乙○○將該分配之減資款二紙支票兌現後，即遭被告
    乙○○挪用，未留存阿波羅公司。經自訴人於96年7 月6 日
    以台北三張犁郵局第931 號存證信函催告阿波羅公司應將該
    減資款支付自訴人。被告乙○○亦委請林合民律師以96年8
    月1 日（96）理運民字第08003 號律師函（自訴5） 回覆自
    訴人，承認自訴人依出資比例應受分配之減資款確為323,28
    9,837 元，並稱願先支付該二分之一之減資款即161,644,91
    8 元，賣方中投公司96年8 月13日亦以96央投一字第960017
    9 號（自證6） 回覆自訴人向被告乙○○先行領取二分之一
    之減資款。惟阿波羅公司遲未依來函內容履行，自訴人乃於
    97年2 月4 日再以台北三張犁郵局231 號存證信函檢附自訴
    人97年1 月11日（自證7） 催告阿波羅公司及當時之負責人
    即被告甲○○還其受託保管之中影公司減資款323,289,837
    ，被告甲○○乃未置理。自訴人嗣於97年7 月24日以土城工
    業區郵局第00235 號存證信函（自證8） 再催告中影公司及
    其前後任之負責人乙○○、甲○○，二人迄今仍未返還分文
    減資款予自訴人，並以自己不法所有之意圖，侵占自訴人之
    中影公司減資款323,289,837 元，為此認被告乙○○、甲○○二人涉犯刑法第342 條第1 項之背信罪嫌及同法第335 條
    第1 項之侵占罪嫌云云。
三、按犯罪事實應依證據認定之，無證據不得認定其犯罪事實；
    又不能證明被告犯罪者，即應諭知無罪之判決，刑事訴訟法
    第154 條第2 項、第301 條第1 項分別定有明文。又認定犯
    罪事實雖不以直接證據為限，間接證據亦包括在內；然無論
    直接或間接證據，其為訴訟上之證明，須於通常一般之人均
    不致於有所懷疑，而得確信其為真實之程度者，始得據之為
    有罪之認定，倘其證明尚未達到此一程度，而有合理性懷疑
    之存在時，即不得遽以自己片面之觀點，遽為被告有罪之認
    定（最高法院76年度台上字第4986號判例參照）；再認定不
    利於被告之事實，須依積極證據，苟積極證據不足為不利於
    被告事實之認定時，即應為有利於被告之認定，更不必有何
    有利之證據（最高法院30年上字第816 號判例參照）。刑法
    上之背信罪，係指為他人處理事務之人，以侵占以外之方法
    ，違背任務，損害本人利益之行為而言。若侵占罪，則以侵
    占自己持有他人之物為其特質，至其持有之原因如何，可以
    不問，故就處理他人事務之持有物，以不法所有之意思，據
    為己有，係屬侵占罪，而非背信罪。再刑法上之侵占罪，須
    持有人變易其原來之持有意思而為不法所有之意思，始能成
    立，如僅將持有物延不交還或有其他原因致一時未能交還，
    既缺乏主觀要件，即難遽以該罪相繩。最高法院68年度台上
    字第3146號判例意旨參照。
四、自訴人認被告乙○○、甲○○二人涉犯刑法第335 條第1 項
    之侵占罪嫌及同法第342 條第1 項之背信罪嫌，無非係以股
    權買賣契約、合作備忘錄、中影公司95年9 月22日現金減資
    清冊及付款支票暨存證信函為憑。惟訊據被告乙○○、甲○○二人堅決否認前揭事實。被告乙○○堅決稱：94年底我開
    始找自訴人與訴外人莊婉均共同合夥購買中影公司股權，從
    頭到尾都是我出面處理，我們三人簽合作協議書，由我擔任
    合夥事業執行人，另外二人出面作合夥名義人與中影公司簽
    訂「股權買賣契約書」，錢由我和莊婉均出資，95年4 月27
    日簽約到96年7 月31日，自訴人沒有出資，亦沒有表示要出
    資，由我與莊婉均負責籌措資金，至96年7 月時，自訴人說
    她出資尾款19億元要求取得股票，伊認為自訴人已出資，讓
    她拿走股票，並要她提出出資證明，向我領取減資款，然自
    訴人始終未出示出資證明，且阿波羅公司是保證人，我要求
    解除阿波羅公司之保證，中投公司都不願意解除；自訴人與
    伊或與阿波羅公司並無委任關係，阿波羅公司與我有委任關
    係，此事件純屬民事問題等語。被告甲○○堅決陳稱：其在
    96 年7月29日接阿波羅公司任董事長，有關阿波羅公司持有
    中影公司之減資款及前董事長乙○○將該減資款清償莊婉均
    掏空中影公司之款項，而取得不良債權之事，伊均不清楚，
    本件與伊無涉等語。
五、經查：
(一)、中影公司減資款582,832,027 元，於95年9 月22日分配予阿
    波羅公司，有自訴人所提之減資退回清冊及付款支票二紙附
    卷可稽，（見98年度審自字第9 號卷第21、22、23頁）且為
    被告乙○○所不爭執，自堪信為真實。而被告乙○○將取得
    之該減資款後分別於95年9 月27日、95年10月11日以台銀本
    票3 億元、2 億8 千2 百83萬2 千零27元支付中影公司，代
    莊婉均清償其掏空中影公司所負之債務，有自訴人所提之本
    院民事案件95年度重訴字第95號，被告為阿波羅公司之答辯
    狀。（自證12、台銀本票2 紙，見本院卷第62、65、66頁）
    是乙○○業已在95年9 、10月間將阿波羅公司所取得之減資
    款5 億8 千2 百餘萬元代莊婉均清償中影公司所負之債務。
(二)、再依中投公司與丙○○、莊婉均於95年4 月27日買賣雙方所
    立之「股權買賣契約書」第六：交割及付款時程(一)第一次付
    款，買方應於查核工作完成後第20日內給付（即至遲應於簽
    立本契約之日起第30日），即買方應於付款日交付保管人面
    額為4 億5 千萬元之台灣銀行所簽發之本票完成付款。(二)第
    二次付款，於簽立本契約之日起3 個月內給付，…。即買方
    應於付款日交付保管人面額為6 億元之台灣銀行所簽之本票
    以完成付款。(三)第三次付款，於簽立本契約之日起6 個月內
    給付，…，即買方應於付款日交付保管人面額為6 億台灣銀
    行所簽發之本票完成付款。(四)第4 次付款，於第3 次付款完
    成之日起6 個月內給付；買方於付款日交付保管人面額為6
    億4 千9 百80萬9 千550 元之台灣銀行所簽發之本票。(五)第
    5 次付款，於第4 次付款完成之日起4 個月內給付：買方於
    付款日交付保管人面額為6 億9 千3 百87萬8 千660 元之台
    灣銀行所簽發之本票。（見本院98年度審自字第9 號卷第10
    至13頁）再莊婉均於95年4 月27日繳納股款1.5 億（分別以
    台支本票及支票給付），已兌領、95年5 月25日繳納4.5 億
    、95年7 月20日繳納6 億，丙○○於96年6 月11日繳納1,94
    3,622,210 元（分別以台支本票及支票支付），前開股款除
    000000000 之股款支票部分，因涉及農業教育電影公司主張
    其具有中影公司股權之爭訟案，故本公司與買方約定待該訴
    訟確定後方予提示兌領外，其餘股款買方已繳納完畢，固有
    中投公司98年12月29日98央投法字第9800175 號函可據（見
    本院卷第145 頁）。惟自訴人所應付中投公司之購買中影公
    司股權之股金，係於96年6 月12日及同年月15日暨97年7 月
    1 日依序付款5 千萬元、1 億5 千萬元、4 億元，合計6 億
    元予中投公司，有自訴人所提經被告乙○○不爭執之付款支
    票可佐（見本院卷第93、94之自證13）。是在96年6 、7 月
    間自訴人支付中投公司有6 億元，至於自訴人於99年1 月8
    日庭中之二紙支票，發票日均為98年6 月25日，金額分別為
    366,539,635 元、649,809,550 元，支付之對象為富聯投資
    公司，並非中投公司，是否為丙○○支付中投公司購買中影
    公司之股款，尚有疑問？則上開中投公司之函文以丙○○於
    96年6 月間即已繳股款13億餘元，本院尚有存疑，惟可確定
    丙○○於96年6 、7 月間有繳6 億元之股款。是中影公司減
    資款95年9 月22日支付予阿波羅公司時，自訴人所購買中影
    公司之股款其應繳部分均分文未付，此事實復有下述證人所
    證及丙○○委託律師函文堪佐。
１、證人即中投公司擔任中影公司之法人董事曾忠正於本院98年
    度金重訴字第2 號、98年度訴字第214 號在98年12月10日審
    理庭結證：其任職中投公司期間有接觸中投公司出售中影公
    司股權之買家莊婉均、郭台強。…我們將中影公司股份賣給
    丙○○、莊婉均。我們瞭解中影公司在之前已爆發掏空，中
    投公司去告發莊婉均，買賣契約當事人原本是丙○○、莊婉
    均，我們本來賣方要賣的對象是郭台強，因郭台強是上市公
    司正威的董事長，不適合掛名，所以簽約用他太太丙○○名
    義，後來爆發中影公司被掏空，莊婉均、乙○○有經營權之
    爭，鬧很多事情出來，所以我們當時根據買賣合約，第3 期
    以後找丙○○付這筆股款，我們就把股票從阿波羅公司轉到
    富聯公司（富聯公司是郭台強的私人投資）。簽備忘錄之原
    因係因95年10月27日已到應繳第3 期，買方丙○○、阿波羅
    公司均沒有繳錢，那時我們去找丙○○，才去請她繳第3 期
    款6 億元，郭台強、丙○○說可以繳錢但不能什麼都拿不到
    ，這樣不公平，因當時中影公司經營權在乙○○掌控中，所
    以來找賣方中投公司，且乙○○是國民黨立委及中常委，是
    否可以藉由中投公司協助將中影公司經營權由乙○○移交給
    郭台強、丙○○，所以才會在95年11月4 日簽備忘錄，但在
    簽後一個星期我們收到乙○○來函表示合作備忘錄是無效，
    我們中投公司有在11月21日回函要求他必須履行備忘錄的內
    容。（見本院卷第124 至127 頁）準此，自訴人本應於95年
    10月下旬繳第3 期款，惟因當時業已爆發中影公司被莊婉均
    掏空，致使自訴人不願繳款，再經中投公司、乙○○、丙○○、阿波羅公司等人簽署備忘錄，由乙○○辭去中影公司董
    事長及總經理，並將阿波羅公司在本件「股權買賣契約書」
    所取得之中影公司股權及乙○○所持有之阿波羅公司股份轉
    讓予自訴人或中投公司所同意之第三人，而自訴人給付第3
    期款6 億元等事實堪予確立。
２、再依丙○○委託違朕法律事務所於96年2 月14日函乙○○，
    其要旨：依協議書第8 條所載，若丙○○未出資，買方義務
    全由莊婉均負擔，足見丙○○對主約，並無一定比例之出資
    義務，茲丙○○既尚未出資，對於主約自無權利義務可言，
    則附隨之合作協議書亦然，何有損及台端利益之可言。（見
    本院卷第23頁），亦見丙○○係在96年6 、7 月間始出資。
(三)、另依中投公司 (賣方）與丙○○（買方甲)、 莊婉均（買方
    乙）於95年4 月27日所立之股權買賣契約書第一條之(一)項所
    定：買方、賣方同意，由賣方將其對中影公司得處分之股份
    依本合約規定出售讓渡予買方或買方指定且賣方同意之第三
    人，有為買方擔任本合約連帶保證人之義務，且賣方及買方
    同意本合約連帶保證人有優先擔任本合約本條項「買方指定
    且賣方同意之第三人」之權利。（見本院98年度審自字第9
    號卷第9 頁）再依該合約第9 條之(一)所定：依本契約第一條
    第一項約定之本合約之買方連帶保證人應為買方依本契約第
    四條第二項所簽發之本票為背書保證，且為買方依本契約規
    定所應履行義務，負連帶保證責任，連帶保證人並同意放棄
    先訴抗辯權。賣方及買方並同意，連帶保證人有優先依本契
    約之交易條件向買方承購中影公司股票之權利。（見本院98
    年度審自字第9 號卷第17頁）
(四)、又依中投公司（甲方）與丙○○（乙方）、阿波羅公司（丙
    方）、乙○○（丁方）四人於95年11月4 日所立之合作備忘
    錄所載，茲因甲方所持有之中影公司股權轉讓予莊婉均、丙○○而雙方於95年4 月27日簽立「股權買賣契約書」乙事，
    茲因股款給付暨為履行擔保責任等事，甲乙丙丁方特同意簽
    立本備忘錄，議定條件如下，俾茲共同遵守：第一條：丙方
    同意將依「股權買賣契約書」所取得之中影公司股權或丁方
    同意將所有之丙方公司股份轉讓乙方或甲方同意之乙方所指
    定之第三人。（見本院98年度審自字第9 號卷第20頁）亦即
    阿波羅公司係上開「股權買賣契約書」買（買方甲）、賣方
    所定之股權讓渡之股東登記名義人。此亦為自訴人及被告乙○○所不爭之事項。
(五)、而林合民律師於96年8 月1 日以（96）理運民字第08003 號
    函丙○○要旨略以：中影公司之股份買賣業已完成交易，但
    中投公司迄未來函確認解除阿波羅公司之連帶責任，以致阿
    波羅公司是否仍負連帶保證責任，尚不明確。因此關於台端
    依出資比例應受分配之減資款323,289,837 元部分，阿波羅
    公司特委託乙○○先辦理支付二分之一減資款161,644,918
    元予台端，其餘二分之一減資款161,644,919 元，待中投公
    司來函確認解除阿波羅公司之連帶保證責任後，再與台端進
    行結算支付。（見本院98年度審自字第9 號卷第30頁）而中
    投公司亦於96年8 月13日以96央投一字第9600179 號函請丙○○領取161,644,918 元，餘半數減資款待阿波羅公司之連
    帶保證責任解除後，再行辦理，另有關後續辦理解除阿波羅
    公司連帶責任及取其餘半數減資款，亦請台端與本公司聯繫
    洽商，早日辦理。（見本院98年度審自字第9 號卷第31頁）
    ，且有被告庭呈之發票日為96年8 月6 日，金額為161,644,
    918 元，指名給付丙○○之支票乙紙（見被證11，本院卷笫
    159 頁），亦見被告乙○○係因其所負責之阿波羅公司，擔
    任中投公司釋股中影公司買方之連帶保證人，在未解除其連
    帶保證責任之前，為保障自己之權益，僅願先還減資款二分
    之一，不能全部返還。況在96年8 月1 日之時，自訴人亦僅
    給付中投公司股款6 億元，就其所述本應給付股款19億餘元
    ，則僅支付6 億元之股款，尚有13億餘之股款未付，阿波羅
    公司請自訴人提出給付股款證明後，給付二分之一減資款等
    作法，亦係保障己身應負連帶保證人責任之方法，尚無何不
    法意圖可言。
六、至於被告乙○○所辯其與丙○○、莊婉均三人就本件向中投
    公司購買中影公司股權案係合夥關係，其為合夥執行人，促
    成本案之購股，需待合夥之結算後，才知有多少剩餘財產，
    自訴人始得請求交付剩餘財產云云。惟就本件之購股所訂立
    「股權買賣契約書」均未提到阿波羅公司或乙○○係丙○○
    （買方甲）及莊婉均（買方乙）之合夥人；再合作備忘錄亦
    僅係中投公司、丙○○、阿波羅公司、乙○○等4 人所立，
    亦無提到本件買方乙莊婉均亦加入合作備忘錄之成員，且依
    合作備忘錄，乙○○係要辭去中影公司董事長及總經理，而
    由丙○○經營中影公司，並非二人共同經營中影公司，則當
    無所謂被告乙○○所稱之三人即乙○○、丙○○、莊婉均就
    本件購股係合夥關係，此部分被告乙○○所辯即有誤認，惟
    此對本院就本案心證之形成尚無何影響，附此敘明。
七、另被告甲○○係於96年7 月29日始擔任阿波羅公司董事長，
    為被告二人所供明，且依據阿波羅公司變更登記表，甲○○
    係於96年8 月16日登記為阿波羅公司之負責人（見本院98年
    度審自字第9 號卷第42頁），而被告乙○○將中影公司退回
    之減資款清償莊婉均掏空中影公司所負之債務，係在95年9
    、10月間阿波羅公司取得中影公司退回減資款之時，是在甲○○擔任阿波羅公司負責人之前一年，則該減資款既已由乙○○作主代莊婉均清償中影公司，則在甲○○任職阿波羅公
    司董事長時，阿波羅公司帳內當無所謂減資款之存在，則甲○○何來有侵占或背信之可言，自訴人此部分起訴，尚有誤
    會。
八、綜上，被告乙○○將減資款代莊婉均清償掏空中影公司之債
    務時，自訴人尚未向中投公司繳納所購買之中影公司股款，
    即是時自訴人尚非中影公司之股東，則有關股東權利諸如增
    資配股權、股利分配請求權或減資款之撥發請求權均尚未發
    生，被告乙○○雖有將該減資款股款不當代莊婉均清償掏空
    中影公司所產生之債務，惟此乃係自訴人與被告乙○○之民
    事糾葛，難認乙○○主觀上有何意圖為自己或第三人不法所
    有之侵占罪嫌或意圖損害自訴人之利益之背信罪嫌。此外，
    復查無其他積極之事證足以證明被告二人之侵占或背信犯嫌
    ，即應為被告二人無罪之諭知。
據上論斷，應依刑事訴訟法第343 條、第301 條第1 項，判決如
主文。
中    華    民    國    99    年    1    月    29    日
                  刑事第五庭審判長法  官  林秀鳳
                                  法  官  鄭光婷
                                  法  官  黃珮茹
以上正本證明與原本無異。
如不服本判決，應於收受送達後10日內向本院提出上訴書狀，其
未敘述上訴之理由者，並得於上訴期間屆滿後20日內向本院補提
理由書（均須按他造當事人之人數附繕本）。
                                  書記官  黃瓊芳
中    華    民    國    99    年    1     月    29    日

司法院資訊處製作；財團法人民間司法改革基金會備份。
